【裁判字號】    95,裁,2380
【裁判日期】    951019
【裁判案由】    聲請停止執行
【裁判全文】
最  高  行  政  法  院  裁  定
                                     95年度裁字第02380號
抗  告  人  乙○○
訴訟代理人  甲○○
上列抗告人因與相對人高雄市政府間聲請停止執行事件，對於中
華民國95年8月28日高雄高等行政法院95年度停字第27號裁定提
起抗告，本院裁定如下︰
    主  文
抗告駁回。
抗告訴訟費用由抗告人負擔。
    理  由
一、本件抗告人於原審聲請意旨主張：抗告人為民國（下同）66
    年次歸國僑民，因任職於僑資事業機構美林證券投資顧問股
    份有限公司（下稱美林投顧公司）擔任助理副總裁，經相對
    人於94年3月16日以高市府兵二字第0940012643號函，認定
    抗告人符合「歸化我國國籍者及歸國僑民服役辦法」（下稱
    歸僑服役辦法）第3條第3項第2款規定，同意對抗告人暫緩
    徵兵處理。嗣美林投顧公司因業務需要，於94年11月1日將
    抗告人轉調至同公司之香港美林亞太有限公司（下稱香港美
    林公司）服務，然相對人竟因此認為原核准抗告人暫緩徵兵
    處理之原因已經消滅，而以95年5月30日高市府兵二字第095
    0026933號函通知抗告人原申請暫緩徵兵處理之原因已經消
    滅，並限制抗告人出境，致內政部以95年6月1日台內警境愛
    字第0950923085號函禁止抗告人出國。查抗告人被調往同屬
    僑資事業機構之香港美林公司，必須經常往返臺灣及香港兩
    地，執行公司所交付之任務，一旦被限制出境，且參加徵兵
    體檢，即無法再出國，而完成體位區分至實際服役，實務上
    均要等待7至8個月，此段期間抗告人若無法回香港工作，勢
    必遭到解僱。上開處分執行之結果，將侵害抗告人依憲法所
    保障之居住、遷徙自由，及生存權與工作權，違反比例原則
    ，並造成抗告人喪失工作之難以回復之損害；且徵兵體檢一
    旦開始進行，即發生抗告人無法出境之急迫情事；在目前承
    平無戰事之情況下，亦難謂限制出境對於公益有重大影響。
    為此，爰依行政訴訟法第116條第2項規定，聲請於高雄高等
    行政法院95年度訴字第720號裁判確定前，相對人應停止其
    95年5月30日高市府兵二字第0950026933號函之執行等語。
二、原裁定則基於下述之法律理由及客觀事實，駁回抗告人停止
    執行之聲請：
  (一)按「行政訴訟繫屬中，行政法院認為原處分或決定之執行，
    將發生難於回復之損害者，且有急迫情事者，得依職權或依
    聲請裁定停止執行。但於公益有重大影響，或原告之訴在法
    律上顯無理由者，不得為之。」行政訴訟法第116條第2項定
    有明文。所謂「原處分或決定之執行，將發生難於回復之損
    害，且有急迫情事」，係指須有避免難以回復損害之急迫必
    要性；而所謂「難於回復之損害」係指其損害不能回復原狀
    ，或不能以金錢賠償，或在一般社會通念上，如為執行可認
    達到回復困難之程度而言。又按「中華民國男子依法皆有服
    兵役之義務。」「男子年滿十八歲之翌年一月一日起役，至
    屆滿四十歲之年十二月三十一日除役，稱為役齡男子。但軍
    官、士官除役年齡，不在此限。」「役齡男子有下列情形之
    一，應補行徵集；未經徵兵處理者，應補行徵兵處理，合格
    後徵集之：一、緩徵原因已消滅者。．．五、歸化我國國籍
    者。六、役齡前移居國外返國定居者；其取得外國國籍者，
    亦同。七、役齡前在國外就學畢業返國者；其取得外國國籍
    者，亦同。」「兵役法第三十六條第五款至第七款所定歸化
    我國國籍者及歸國僑民之服役辦法，由內政部定之」兵役法
    第1條、第3條第1項、第36條及其施行細則第23條分別定有
    明文。此外「依前二項應辦理徵兵處理之歸國僑民有下列情
    形之一者，得填具暫緩徵兵處理申請書，向戶籍地鄉(鎮、
    市、區)公所申請，轉報直轄市、縣(市)政府核准暫緩徵兵
    處理：．．．二、在僑資經營事業機構中，擔任總經理、廠
    長、總工程師或專門技術人員，經各該目的事業主管機關證
    明者。．．．前項各款之暫緩徵兵處理於原因消滅時為止。
    」則為歸僑服役辦法第3條第3項第2款、第4項前段所規定。
    另「國民有下列情形之一者，應不予許可或禁止其出國：．
    ．六、役男或尚未完成兵役義務者。但依法令得准其出國者
    ，不在此限。」「役齡男子尚未履行兵役義務者之出境應經
    核准；．．。」「依前三項規定申請出境，其出境准許與限
    制事由及延期條件審核程序，由內政部擬訂處理辦法，報請
    行政院核定之。」分別為入出國及移民法第6條第1項第6款
    及兵役法施行法第48條第1項、第4項所規定。又「役男有下
    列情形之一者，限制其出境：．．三、歸國僑民及僑生，依
    歸國僑民服役辦法規定，依法應履行兵役義務者。」則為役
    男出境處理辦法第9條第1項第3款所規定。
  (二)本件抗告人為兼有美國國籍之歸僑役男，其於辦理徵兵處理
    期間，於94年2月17日檢附證券商業務人員高級業務員資格
    證明書，並任職於台灣美林投顧公司為由，申請暫緩徵兵處
    理，經相對人以其符合歸僑服役辦法第3條第3項第2款規定
    ，以94年3月16日以高市府兵二字第0940012643號函同意抗
    告人暫緩徵兵處理至原因消滅為止。嗣因抗告人於94年10月
    31日終止與美林投顧公司之聘僱關係，並於同年11月1日轉
    調至香港美林公司服務，相對人乃以95年5月30日高市府兵
    二字第0950026933號函通知抗告人原申請暫緩徵兵處理之原
    因已經消滅，並限制抗告人出境，同時副知內政部，經內政
    部以95年6月1日台內警境愛字第0950923085號函禁止抗告人
    出國；抗告人不服，循序提起行政訴訟，經本院95年度訴字
    第720號受理在案等情，分別經兩造所自陳，並有相對人95
    年5月30日高市府兵二字第0950026933號函附卷可憑及經本
    院調取本院95年度訴字第720號案卷核閱屬實，自堪認定。
    而抗告人聲請停止相對人系爭處分之執行，無非以抗告人之
    工作性質必須經常往返港台兩地，若相對人開始徵兵處理程
    序，且限制抗告人出境，將會造成抗告人無法出境執行公司
    交辦工作而遭到解僱，造成抗告人喪失工作之難以回復之損
    害等語，為其論據。然查，抗告人於相對人為系爭處分前，
    早於95年5月7日出境在外，有抗告人之入出國證明書影本附
    卷可憑，復為抗告人代理人所是認，故難認抗告人現有何急
    須出國之急迫情事。況且，徵兵處理包括兵役調查、徵兵檢
    查之判定屬常備役、替代役及免役體位、抽籤及徵集等程序
    ；其中徵兵檢查結果，其適於服現役者，尚待依國防部所定
    兵額徵集入營服役，此觀兵役法第32條至第34條規定自明。
    可知，徵兵處理程序並非一蹴可幾，猶待相當時日並經一定
    程序始能完成。而據抗告人代理人於原審法院調查時稱抗告
    人目前刻正積極處理其職務以再次申請暫緩徵兵處理等語，
    則抗告人顯可透過其工作之規劃，安排其受徵兵處理之時間
    ，故客觀上亦難認系爭處分對抗告人有何急迫或事後難以回
    復之損害。至抗告人所稱倘相對人對其進行徵兵處理程序，
    則抗告人一旦回國後就無法再行出國，將會受到自由及工作
    損失乙節，衡諸社會一般通念，上開損失客觀上亦非不得以
    金錢補償，並無發生難於回復損害之可能。
  (三)是以本件抗告人聲請停止執行，核與前揭行政訴訟法第116
    條第2項規定停止執行之要件不符，從而其聲請不應准許。
三、本院按：
  (一)所有「暫時權利保護」制度（包括「停止執行」及「假扣押
    」或「假處分」等），其審理程序之共同特徵，均是要求法
    院在有時間壓力之情況下，以較為簡略之調查程序，按當事
    人提出之有限證據資料，權宜性地、暫時性地決定、是否要
    先給予當事人適當之法律保護（以免將來的保護緩不濟急）
    。是以行政訴訟法第116條第2項所定「行政訴訟繫屬中，行
    政法院認為原處分或決定之執行，將發生難於回復之損害，
    且有急迫情事者，得依職權或依聲請裁定停止執行，但於公
    益有重大影響或抗告人之訴在法律上顯無理由者，不得為之
    」，其構成要件之詮釋，或許不宜過於拘泥於條文，而謂一
    定要先審查「行政處分之執行結果是否將立即發生難於回復
    之損害」，而在有確認有此等難以回復之損害將立即發生後
    ，才去審查「停止原處分之執行是否於公益有重大影響」或
    「本案請求在法律上是否顯無理由」，因為這樣的審查方式
    似乎過於形式化。比較穩當的觀點或許是把「保全之急迫性
    」與「本案請求勝訴之蓋然率」當成是否允許停止執行之二
    個衡量因素，而且彼此間有互補功能，當本案請求勝訴機率
    甚大時，保全急迫性之標準即可降低一些；當保全急迫性之
    情況很明顯，本案請求勝訴機率值或許可以降低一些。另外
    「難以回復之損害」，固然要考慮將來可否以金錢賠償，但
    也不應只以「能否用金錢賠償損失」當成惟一之判準。如果
    損失之填補可以金錢為之，但其金額過鉅時，或者計算有困
    難時，為了避免將來國家負擔過重的金錢支出或延伸出耗費
    社會資源的不必要爭訟，仍應考慮此等後果是否有必要列為
    「難以回復損害」之範圍。
  (二)而在上開法理基礎下，本案抗告人之停止執行聲請，由於抗
    告人已離開在臺灣地區之美林投顧公司，至香港美林公司服
    務，不問該二家公司間是否為關係企業，已不符歸僑服役辦
    法第3條第3項第2款之規定，依法自不得再享有免予徵集服
    役之待遇。而抗告人所言：「因為上開二家公司為關係企業
    ，且抗告人職掌又包括臺灣地區之證券分析之研究，所以仍
    符合歸僑服役辦法第3條第3項第2款之規定」云云，本院則
    依現有資料為形式審查，初步認為抗告人現在服務之公司，
    對中華民國臺灣地區並無貢獻（按研究臺灣地區之證券市場
    ，未必代表對中華民國有貢獻），中華民國並無給予其服務
    人員緩徵處遇之必要，是其本案請求勝訴之蓋然率甚低。且
    原審法院已查明，抗告人入境後只要再回臺灣地區之僑資公
    司服務，即可再次申請暫緩徵兵處理，其保全之急迫必要程
    度也不夠強烈，則原裁定否准抗告人之停止執行聲請，裁定
    駁回抗告人在原審之聲請，雖其判斷體系及說理過程不儘妥
    適（例如完全不考量本案勝訴之蓋然率），但判斷結論與前
    揭規定內容並無差異。抗告人雖以「其無法出境之損失難以
    金錢填補為由」為爭執，但對其本案勝訴蓋然率完全未予評
    估及說明，無從推翻原審之判斷結果，是其本件抗告論旨，
    難認有理由，應予駁回。
五、依行政訴訟法第104條、民事訴訟法第95條、第78條，裁定
    如主文。
中    華    民    國    95    年    10    月    19    日
                  第五庭審判長法  官  鄭  淑  貞
                              法  官  黃  合  文
                              法  官  吳  明  鴻
                              法  官  鄭  小  康
                              法  官  帥  嘉  寶
以  上  正  本  證  明  與  原  本  無  異
中    華    民    國    95    年    10    月    19    日
                              書記官  阮  桂  芬


司法院資訊處製作；財團法人民間司法改革基金會備份。
